臺中高等行政法院判決
　　　　　　　　　　　　　　九十四年度訴更一字第一三號
　　　　　　　　　　　　　　九.
原　　　告　甲○○
訴訟代理人　丙○○
被　　　告　財政部臺灣省中區國稅局
代　表　人　乙○○
訴訟代理人　丁○○
上列當事人間因綜合所得稅事件，原告不服財政部中華民國九十
一年八月二日台財訴字第○九一○○一○七六二號訴願決定，提
起行政訴訟。經本院判決後，原告提起上訴，由最高行政法院廢
棄原判決，發回更審。本院更為判決如下︰
　　主  文
原處分（復查決定）及訴願決定均撤銷。
訴訟費用由被告負擔。
　　事  實
甲、事實概要：緣原告配偶蕭添福為儷國育樂事業股份有限公司
    （以下簡稱儷國公司）之股東，該公司經人向財政部台北市
    國稅局檢舉於民國八十三年間未經合法程序，出售所有土地
    予陳曉明等人，出售價款為新台幣（下同）七一五、○○○
    、○○○元，經該局查核結果，原告配偶於八十四年一月十
    六日取得出售土地價款六○、○○○、○○○元，遂將查得
    資料通報被告，經被告核定其配偶營利所得為六○、○○○
    、○○○元，歸併其八十四年度綜合所得稅核課，核定綜合
    所得總額為六四、○五六、九二二元，應補稅額二三、七九
    ○、○二五元，並按所漏稅額處○．五倍罰鍰一一、八九五
    、○○○元。原告不服，就營利所得及罰鍰部分，申請復查
    未獲變更，提起訴願遞遭駁回，遂提起本件行政訴訟。經本
    院判決駁回原告之訴，原告不服提起上訴，經最高行政法院
    廢棄原判決，發回更審。
乙、兩造聲明：
一、原告聲明求為判決：訴願決定及復查決定均撤銷。
二、被告聲明求為判決：原告之訴駁回。
丙、兩造之陳述：
壹、原告起訴意旨略以：
一、原告配偶自黃志波父子取得六○、○○○、○○○元，係出
    售儷國公司股票之股款四五、○○○、○○○元及黃志波償
    還借款一五、○○○、○○○元之所得，而非儷國公司盈餘
    分配之營利所得，因儷國公司實質上並無盈餘可供分配，且
    該公司八十三及八十四年度並未有股東會決議發放盈餘，被
    告逕認系爭六○、○○○、○○○元係該公司盈餘之分配於
    法不合；又原告配偶出售所持有儷國公司股份九、○○○股
    予黃志波父子，業於八十三年十二月十四日將該公司股票背
    書交付予黃志波，並於八十三年十二月十六日完納證券交易
    稅，於八十四年一月十六日取得出售該公司股份之價款，是
    其配偶業已完成出售該公司股票手續，足認系爭款項之一部
    分系出售該公司股票所得之價款，而非該公司盈餘之分配，
    且黃志波父子挪用儷國公司資金高達二億餘元，黃志波向原
    告配偶購買股票時財力應極為雄厚，應非無財力購買系爭股
    票。
二、縱使原告配偶蕭添福與儷國公司其餘股東確係基於犯罪之意
    圖下出賣儷國公司所有之土地，並就其賣得價金互為朋分，
    因而淘空該公司資產。惟依行為時公司法第一百三十九條及
    第二百三十八條，公司資本不變及資本維持兩大原則為強行
    規定，倘有違反即屬無效之行為。且蕭添福與其他股東已因
    本案而受刑法第三百四十二條背信罪判決在案，亦即系爭所
    得已被認定為係基於其犯罪行為而朋分被害人之財產，則該
    財產應歸屬於被害人所有，並非由犯罪行為人取得該財產之
    所有權，故不應將該財產歸併為蕭添福之所得而核課所得稅
    。
貳、被告答辯意旨略以：
一、按原告配偶蕭添福與洪勝雄共同持有儷國公司百分之十五股
    份，又原告配偶與林汝銓、野副重德（日籍人士）、袁巧齡
    、洪勝雄、黃宇功等人，於八十三年十月間，共同基於意圖
    為自己不法利益而進行勾串，在未經正式之公司董、監事會
    、股東會會議程序，虛立八十三年十月十四日之股東會及董
    事會會議紀錄，同意將儷國公司之土地出售予陳曉明、林慎
    福，誘使買方同意購買並繼續支付價金，而買方所支付四一
    ○、○○○、○○○元，由袁巧齡於支票背書後，交由黃宇
    功領取加以朋分，原告配偶、洪勝雄為掩飾犯行，即由黃宇
    功以不知情且毫無資力之父親黃志波名義，以一一七、五○
    ○、○○○元之價格佯向原告配偶、洪勝雄買受彼二人所有
    儷國公司共百分之十五股份，並虛立八十三年八月二十七日
    買賣股份之契約書，黃宇功並於契約上簽名。黃宇功、原告
    配偶與洪勝雄等人之前揭行為，業經台灣高等法院八十八年
    度上訴字第二四八八號判決確認在案，是原告配偶取得系爭
    六○、○○○、○○○元，自屬儷國公司出售土地之款項，
    核非出售儷國公司股票予黃宇功父子之所得及償還借款，無
    論原告配偶於形式上是否已完成出售儷國公司股票予黃志波
    之程序，依實質課稅原則，原告配偶取得儷國公司出售土地
    之價款計六○、○○○、○○○元，應歸課原告配偶之營利
    所得。
二、按租稅法所重視者應為足以表徵納稅能力之經濟事實，而非
    其外觀之法律行為，故在解釋適用稅法時，所應根據者為經
    濟事實，不僅止於形式上公平，應就實質上經濟利益之享受
    者予以課稅，始符實質課稅及公平課稅之原則。本件原告配
    偶取得系爭六○、○○○、○○○元，因涉及犯罪行為，該
    項經濟事實之認定，被告自應依據司法機關之調查及判決結
    果作為判斷依據，而本件刑事判決確定所認定之事實既已如
    前述，是原告配偶取得系爭土地價款之分配，核非原告配偶
    出售儷國公司股票予黃志波及黃志波償還借款之所得，不論
    原告配偶是否完成出售該公司股票予黃志波之法定程序，依
    實質課稅原則，自應依本事件所表徵之經濟事實即原告配偶
    所分得儷國公司出售土地款六○、○○○、○○○元，依所
    得稅法第十四條之規定，核課原告配偶八十四年度營利所得
    。
三、罰鍰部分：本件原告八十四年度綜合所得稅結算申報，既漏
    報其配偶蕭添福取自儷國公司之售地款六○、○○○、○○
    ○元，逃漏所得稅二三、七九○、○二五元，故被告依行為
    時所得稅法第一百十條第一項之規定，按所漏稅額處○‧五
    倍之罰鍰一一、八九五、○○○元，並無違誤。
　　理  由
一、按「個人之綜合所得總額，以其全年左列各類所得合併計算
    之：．．．第十類：其他所得：不屬於上列各類之所得．．
    ．」、「納稅義務人之配偶．．．有前條各類所得者，應由
    納稅義務人合併報繳。」、「納稅義務人已依本法規定辦理
    結算申報，但對依本法規定應申報課稅之所得額有漏報或短
    報情事者，處以所漏稅額兩倍以下之罰鍰。」分別為行為時
    所得稅法第十四條第一項第十類、第十五條第一項、第一百
    十條第一項所明定。
二、經查，本件被告主張原告配偶蕭添福與洪勝雄共同持有儷國
    公司百分之十五股份，又原告配偶與林汝銓、野副重德（日
    籍人士）、袁巧齡、洪勝雄、黃宇功等人，於八十三年十月
    間，共同基於意圖為自己不法利益而進行勾串，在未經正式
    之公司董、監事會、股東會會議程序，虛立八十三年十月十
    四日之股東會及董事會會議紀錄，同意將儷國公司之土地出
    售予陳曉明、林慎福，誘使買方同意購買並繼續支付價金，
    而買方所支付四一○、○○○、○○○元，由袁巧齡於支票
    背書後，交由黃宇功領取加以朋分，原告配偶取得儷國公司
    出售土地之價款計六○、○○○、○○○元。又關於儷國公
    司未依法定程序出售土地案，原告配偶蕭添福業經臺灣高等
    法院八十八年度上訴字第二四八八號偽造文書等案，以背信
    罪判處有期徒刑貳年陸月確定，其餘相關涉案人黃宇功、袁
    巧齡、洪勝雄等人，亦分經該判決判處罪刑在案（原處分卷
    第一一六至一八○頁臺灣高等法院八十八年度上訴字第二四
    八八號偽造文書等案判決）。另依該判決所載參與儷國公司
    土地買賣過程之袁巧齡、謝萬生律師及陳曉明、駱文欽、林
    慎福等於刑事案件偵查及歷審審理中分別陳稱之證言，可認
    本件被處分之儷國公司土地，為價值高達數億元之鉅額資產
    ，且為儷國公司主要財產，蕭添福、袁巧齡、黃宇功、洪勝
    雄等人在未經公司董事會、股東會合法提案、決議下，虛構
    合法買賣要件，把公司主要且鉅額財產處分殆盡，並朋分其
    價金，未交與儷國公司，原告對該判決所載上開證言並不爭
    執。
三、依上開判決所載之證言及被告為本件課稅之基礎事實，原告
    配偶蕭添福因上開事由所受領之六千萬元，並非公司按持股
    之比例分配，與公司法之分配盈餘規定不符，自非儷國公司
    分配之盈餘，而為不法行為之所得，此亦為被告所不否認，
　　原告配偶蕭添福所取得者，既非屬所得稅法第十四條第一項
    第一類所規定之營利所得，而為同項第九類規定之其他所得
    ，則復查決定認原告配偶蕭添福該部分取得係營利所得，而
    予以補稅及罰鍰，依首開規定，自有違誤。訴願決定予以維
    持，亦有未合，原告請求均予撤銷，為有理由，應由本院將
    之均予撤銷，另由被告為適法之處分，以維法制。至兩造其
　　他主張及論述，與本件判決結果不生影響，爰不一一論述，
　　併予敘明。
據上論結，本件原告之訴為有理由，依行政訴訟法第一百九十五
條第一項前段、第九十八條第三項前段，判決如主文。
中　　華　　民　　國　　九十四　年　六　月　　八　　　日
                第三庭審判長法  官　沈　應　南
                            法  官　王　德　麟
                            法  官　許　武　峰
以上正本證明與原本無異。
如不服本判決，應於判決送達後20日內向本院提出上訴書狀，其
未表明上訴理由者，應於提起上訴後20日內向本院提出上訴理由
書（須依對造人數附具繕本）；如於本判決宣示或公告後送達前
提起上訴者，應於判決送達後20日內補提上訴理由書（須附繕本
）。未表明上訴理由者，逕以裁定駁回。
提起上訴應預繳送達用雙掛號郵票390元（34元及5元郵票各10份
)。
中　　華　　民　　國　　九十四　年　六　月　　八　　　日
                            書記官  王  永  慶
